臺灣板橋地方法院民事判決　　　　　　 100年度保險字第28號
原　　　告　第一產物保險股份有限公司
法定代理人　李正漢
訴訟代理人　謝碧鳳律師
被　　　告　鼎晏有限公司
兼法定代理　楊金隆
人　　　　　　　　　　3
上列2人共同
訴訟代理人　粘舜權律師
　　　　　　鍾欣惠律師
上列當事人間請求損害賠償事件，經本院於民國100年8月29日言
詞辯論終結，判決如下：
    主      文
原告之訴及假執行之聲請均駁回。
訴訟費用由原告負擔。
    事實及理由
一、原告主張：
  (一)被告楊金隆係被告鼎晏有限公司（以下簡稱鼎晏公司）之負
    責人，對於該公司位於新北市○○區○○街一段183巷26號
    工廠，疏於維修，於民國99年7月12日上午9時1分許，因工
    廠西北側烘乾機處所附近，因機件異常造成可燃性氣體蓄積
    遇熱源引起火災，進而向原告（與訴外人明台產物保險股份
    有限公司共同承保，承保比例各50%）之被保險人瀚穩針織
    有限公司（以下簡稱瀚穩公司）所投保機器及設備、貨物（
    含代工品）之標的物所在地：新北市○○區○○街一段183
    巷18號延燒，致投保標的物遭嚴重累燒損失，經新北市政府
    消防局製作火災原因調查鑑定書，並予以核發火災證明在案
    ，俟經原告委託威信公證有限公司理算完畢後，原告業依保
    險契約及承保比例50%理賠被保險人瀚穩針織有限公司新臺
    幣（下同）0000000元，爰依民法第184條、第28條，公司法
    第23條第2項及保險法第53條之規定，請求被告連帶賠償上
    開金額。
  (二)對於被告抗辯之陳述：系爭火災事故發生後，被保險人瀚穩
    公司旋即先以損害金額1200萬元對被告鼎晏公司聲請假扣押
    ，並經鈞院於99年7月16日以99年度司裁全字第1643號裁定
    准予假扣押在案，被保險人瀚穩公司雖於99年9月6日與被告
    鼎晏公司簽立和解書，惟和解書第2條所謂「乙方（即瀚穩
    公司）同意前條之和解條件為本件事故廠房內所有物品之全
    部賠償金額，乙方不再對甲方（即鼎晏公司）提出損害賠償
    之請求及公共危險罪等民刑事訴訟」等情，係和解範圍局限
    於瀚穩公司聲請假扣押之損害金額1200萬元範圍內，並無拋
    棄對鼎晏公司之全部損害賠償之請求。
  (三)訴之聲明：
    被告應連帶給付原告0000000元，及自起訴狀繕本送達之
      翌日起至清償日止，按年息5%計算之利息。
    原告願供擔保，請准宣告假執行。
二、被告則以：
  (一)對於原告主張被告楊金隆為被告鼎晏公司之負責人，且被告
    鼎晏公司位於新北市○○區○○街一段183巷26號之工廠確
    實於99年7月12日發生火災，並延燒至同巷18號被保險人瀚
    穩公司之廠房。惟本件火災事故之發生原因係因被告鼎晏公
    司所有之烘乾機台內部瓦斯外洩，於工人點火使用時氣爆所
    致，該烘乾機台之設置，若是瓦斯有異常時，在機台之控制
    面板上會顯示瓦斯異常、警報會響，另燃燒啟動之功能會停
    止，於事發當日機台之控制面板並無異常顯示，亦無警報聲
    響之情形，此外被告就該烘乾機台均有委請廠商維修保養，
    於事發前即99年5月間，尚因機器鏈條問題請廠商過來維修
    及進行保養，當時亦未發生瓦斯壓力有問題，是被告就本件
    事故之發生應無故意或過失可言，自無須負損害賠償責任。
    原告主張依民法第28條及公司法第23條第2項對被告楊金隆
    主張損害賠償，然就此亦未為任何說明與舉證，其此部分之
    請求係無理由。
  (二)按被保險人因保險人應負保險責任之損失發生，而對於第三
    人有損失賠償請求權者，保險人得於給付賠償金額後，代位
    行使被保險人對於第三人之請求權，但其所請求之數額，以
    不逾賠償金額為限，保險法第53條第1項雖有明文規定。然
    保險人之代位權，其本質係承繼被保險人對第三人之求償權
    而言，亦即應以被保險人對第三人有請求權存在為前提，司
    法院民事法律座談會83年院台廳民一字第11005號函可參。
    經查本件火災事故之發生，被告應無過失，已如前述，故瀚
    穩公司對被告應無損害賠償請求權存在，原告對被告無權利
    可代位，故無代位權可言。再者，縱使瀚穩公司對被告鼎晏
    公司及楊金隆有損害賠償請求權存在，然瀚穩公司於99年9
    月6日即與被告成立和解，由被告給付瀚穩公司損害賠償230
    萬元，被告並將公司生財機具所有權讓與瀚穩公司作為損害
    賠償之一部分，此有和解書可參，依該和解書第2條約定「
    甲乙雙方於簽立本和解書後確實和解，乙方（即瀚穩公司）
    同意前條之和解條件為本件事故廠房內所有物品之全部賠償
    金額，乙方不再對甲方（即鼎晏公司）提出損害賠償之請求
    及公共危險罪等民刑事訴訟」，是縱認被告對本件火災之發
    生有過失，然被保險人瀚穩公司與被告對本件火災已達成和
    解，並已聲明拋棄其餘之請求權，其對被告之損害賠償請求
    權已不存在，故原告縱已給付賠償金，亦無從依保險法第53
    條為代位請求。
  (三)答辯聲明：
    原告之訴駁回。
    如受不利之判決，被告願供擔保請准免為假執行。
三、本院得心證之理由：
  (一)本件原告主張訴外人瀚穩公司於99年3月間與原告簽立商業
    火災保險契約，保險期間自99年3月22日中午12時，至100年
    3 月22日中午12時止，保險標的物為被保險人瀚穩公司放置
    於新北市○○區○○街一段183巷18號內之機器、設備及貨
    物（含代工品）。被告楊金隆係被告鼎晏公司之負責人，該
    公司位於新北市○○區○○街一段183巷26號工廠，於99年7
    月12日上午9時1分許，因廠房西北側烘乾機處所附近，因機
    件異常造成可燃性氣體蓄積遇熱源引起火災，進而向原告瀚
    穩公司放置上開保險標的物之廠房延燒，致投保標的物遭嚴
    重累燒損失，並經新北市政府消防局製作火災原因調查鑑定
    書，原告已依保險契約於99年11月9日給付保險理賠金00000
    00元予被保險人瀚穩公司之事實，為被告所不爭，並有原告
    提出保險單影本（附於原告所提威信公證有限公司出具商業
    火災保險公證報告書第2冊附件18可參）及磁片匯款資料明
    細影本等件為證，且經本院依原告聲請向新北市政府消防局
    調閱火災原因調查鑑定書乙件互核相符，自堪信為真實。本
    件兩造爭執要點在於：被告鼎晏公司及楊金隆對系爭火災
    事故是否有故意或過失？原告依保險法第53條代位請求被
    告連帶負損害賠償責任，有無理由？本院斟酌認定如下：
  (二)按因故意或過失，不法侵害他人權利者，負損害賠償之責任
    ，民法第184條第1項前段定有明文，依該規定請求損害賠償
    者，自應就其主張之侵權行為之事實，如被告之故意過失、
    行為與損害間之因果關係等負舉證責任。又當事人主張有利
    於己之事實者，就其事實有舉證之責任，民事訴訟法第277
    條前段亦著有規定，是原告主張被保險人瀚穩公司對被告鼎
    晏公司及其負責人楊金隆有侵權行為損害賠償請求權，依前
    揭規定，自應就被告等對於本件火災事故之過失，及其過失
    行為與損害結果間存在有相當因果關係負舉證責任。本件原
    告主張被告鼎晏公司廠房西北側烘乾機處所附近，因機件異
    常造成可燃性氣體蓄積遇熱源引起火災致延燒至被保險人瀚
    穩公司之廠房等事實，為被告所不爭，並有新北市政府消防
    局製作之火災原因調查鑑定書為證，依該鑑定書所載：「
    經現場清理發現烘乾機西側原機型主體因受爆炸呈現散開情
    事，機身鐵皮均已脫離主體結構，且呈現嚴重變色情形，整
    體受燒狀態均趨向烘乾機西側處所附近最為嚴重。據調查
    了解烘乾機機台操作程序，其機台內之熱源係由瓦斯管線送
    出之瓦斯燃燒產生火及熱，經由風扇循環而烘乾物品，而烘
    乾機動作原理係先由準備動作（鼓風機、迴風機、排氣風車
    、風壓、瓦斯壓力逐項確認）完成後，電子點火系統啟動點
    燃瓦斯，其準備動作時間約1-2分鐘左右，而現場廠長嚴永
    義啟動烘乾機後，約2分鐘即產生爆炸現象，顯然在開啟瓦
    斯後，機台內部恐已有瓦斯異常外洩呈蓄積情事，在機台準
    備動作完成後電子自動啟動點火，引燃蓄積之可燃性氣體。
    經現場詢問廠長嚴永義及負責人楊金隆表示，案發當日廠
    房僅做少許樣品烤漆工作，廠長嚴永義在分配好員工工作項
    目前，時間約8點10時即有員工先將5瓶瓦斯鋼瓶打開…準備
    妥後，廠長嚴永義則將烘乾機開關打開，準備運作，當時時
    間約8點55分左右，而廠長開啟烘乾機開關後，則背向機台
    準備材料，大約過2分鐘左右，就聽到轟的一聲巨大爆炸聲
    響，一股氣壓從背後侵襲…當時負責人楊金隆正於廠房門口
    面向工廠，聽到轟一聲過後，即見機台產生異常白煙並起火
    燃燒，顯示火災之發生應與烘乾機有直接關聯。綜合上述
    研判，本案係因於烘乾機運作時引燃，且就現場操作程序及
    詢問相關人員研判，案發前機台內部應有瓦斯蓄積之情事，
    恐有機作異常不慎引燃之可能…本案起火原因係機作異常造
    成可燃性蓄積遇熱源引燃之可能性較高」等語，依此，被告
    鼎晏公司廠房內之烘乾機係由被告公司員工操作使用，而該
    機台內之熱風係由瓦斯管線送出之瓦斯與電混合產生火及熱
    而烘乾物品，現場並擺置15具50公斤瓦斯鋼瓶，被告楊金隆
    為鼎晏公司之負責人，火災事故發生時亦在現場，對於烘乾
    機利用瓦斯及電混合產生火及熱之運作原理應知之甚詳，對
    於烘乾機應確實維修保養使之處於安全運作模式，且利用燃
    燒瓦斯作為產生火與熱，極易造成燃燒及氣爆危險，自應隨
    時注意管線及機台內無任何洩漏及蓄積之情事，被告既得注
    意而疏未注意，致該烘乾機內瓦斯蓄積遇點火熱源而引燃發
    生氣爆燃燒，被告楊金隆為被告鼎晏公司之負責人應有過失
    甚明，被告雖抗辯該機台前於99年5月間進行過維修及保養
    ，且瓦斯有異常時，該機台在控制面板上會顯示瓦斯異常，
    警報亦會響起，燃燒啟動功能會停止，但事發當日機台控制
    面板無異常，亦無警報聲響之情形云云，均未據被告舉證以
    實其說，況被告於火災發生後願意與瀚穩公司簽立和解書，
    願意賠償瀚穩公司之火災損失等情，益徵被告對於本件火災
    事故確有過失甚明，被告所辯無過失云云，無堪憑採。
  (三)按保險法第53條第1項前段規定：被保險人因保險人應負保
    險責任之損失發生，而對於第三人有損失賠償請求權者，保
    險人得於給付賠償金額後代位行使被保險人對於第三人之請
    求權。此項法定代位權之行使，有債權移轉之效果，故於保
    險人給付賠償金額後，被保險人對於第三人請求權即移轉於
    保險人。（最高法院69年度台上字第923號裁判意旨參照）
    本件原告依保險契約於99年11月9日給付保險理賠金0000000
    元予被保險人瀚穩公司後，爰依保險法第53條第1項前段之
    規定，代位行使被保險人瀚穩公司對於被告鼎晏公司及楊金
    隆之損害賠償請求權。保險人於給付其賠償金額後，雖可依
    上開保險法第53條第1項前段之規定，代位行使被保險人對
    於第三人之請求權，然應以被保險人對第三人仍有損害賠償
    請求權存在為前提。本件被告抗辯瀚穩公司與被告於99年9
    月6日達成和解，被告願以230萬元現金，及被告位於新北市
    ○○區○○街1段183巷13號廠房內之生財機具之所有權一併
    轉讓予瀚穩公司作為和解條件，並作為瀚穩公司因本件火災
    事故其廠房內所有物品之全部賠償金額，瀚穩公司並已聲明
    拋棄其餘之請求權等情，並提出和解書影本乙件為證。
  本件被告所提出之和解書業經瀚穩公司之負責人葉惠興於本
    院100年8月29日言詞辯論時具結證稱為其所親簽，並已收受
    被告楊金隆所交付及匯款之230萬元等情，自堪認該和解書
    為真正。
  依該和解書載稱：「立和解書人茲就台北縣樹林市○○街○
    段183巷26號房屋於民國九十九年七月十二日發生或（應為
    「火」之誤）災延燒至同巷18號廠房，導致乙方公司（即瀚
    穩公司）生財機具與原料產品等損失，雙方茲達成民事和解
    ，條件列明如下：第一條甲方（即被告鼎晏公司及楊金隆）
    願給付乙方新台幣（下同）貳佰參拾萬元整，其中參拾萬元
    已於99年7月21日給付，不另立據；甲方應於99年9月6日給
    付壹佰萬元整，其餘壹佰萬元整於99年11月10日前付清，款
    項均以匯款方式直接匯入永豐銀行樹林分行00000000000000
    帳號戶名瀚穩針織有限公司。甲方並同意將台北縣樹林市○
    ○街○段183巷13號廠房內（不包含廠房）屬於甲方公司之生
    財機具之所有權轉讓予乙方，由乙方自行處理，作為損害賠
    償之一部分。第二條甲乙雙方於簽立本和解書後確實和解，
    乙方同意前條之和解條件為本件事故廠房內所有物品之全部
    賠償金額，乙方不再對甲方提出損害賠償之請求及公共危險
    等民刑事訴訟」等語，互核與被告所提出匯款回條影本2件
    （見本院卷第117頁被證3）相符，益徵瀚穩公司確實於99年
    11月9日收受原告火災保險理賠保險金之前，即與被告達成
    和解，被告願意以230萬元之現金及被告位於新北市○○區
    ○○街1段183巷13號廠房內屬於被告之全部生財機具所有權
    轉讓予瀚穩公司作為和解條件，並同時約定作為本件瀚穩公
    司因火災事故造成廠房內所有物品之全部賠償金額，瀚穩公
    司同意不再對被告提出損害賠償之請求，亦即雙方約定以上
    開和解條件作為瀚穩公司廠房內所有物品之全部賠償金額，
    瀚穩公司已拋棄對被告就系爭火災致其公司廠房內物品之其
    餘損害賠償請求權甚明。
  瀚穩公司之負責人葉惠興於本院100年8月29日言詞辯論時已
    具結證稱已收受被告所交付及匯款共計230萬元之現金以外
    ，並已將被告鼎晏公司所有於新北市○○區○○街1段183巷
    13號廠房內之生財機具出售獲致30萬元之事實，顯見被告確
    實已履行與瀚穩公司簽立上開和解書之全部和解條件，依和
    解書之約定瀚穩公司應已拋棄對被告其餘之損害賠償請求權
    。原告雖主張瀚穩公司與被告簽立和解書僅係就假扣押1200
    萬元之範圍內成立和解云云，而瀚穩公司之負責人葉惠興雖
    於本院訊問時證稱：與被告和解僅係作為瀚穩公司損失及損
    害賠償之一部分，並無限制原告保險公司不能對被告請求，
    和解時被告亦知悉保險公司將另向伊索賠云云，不僅與原告
    所辯不符，復經被告公司之負責人楊金隆當庭具結否認在卷
    ，並證稱：和解當時約定只要伊履行給付230萬元及交付13
    號廠房之生財機具等和解條件後，瀚穩公司即不再向伊索賠
    ，伊才簽立該紙和解書，並未將保險理賠之事納入和解一併
    考量，大家都看過和解書後才簽字等情，本院認為依被告所
    提出之和解書所載內容，並無任何關於火災保險理賠之記載
    ，而證人葉惠興所證「作為損害賠償之一部分」云云，係指
    除被告應交付230萬元現金外，被告尚應將其13號廠房內之
    生財機具所有權轉讓予瀚穩公司併同作為和解損害賠償之一
    部分，並非指和解書所載和解條件僅供作瀚穩公司與被告間
    損害賠償之一部分，亦與和解書第2條以和解條件作為本件
    事故廠房內所有物品之全部賠償金額等文意相悖，故證人葉
    惠興所證各節無足憑信。
  本件原告於99年11月9日理賠被保險人瀚穩公司之火災理賠
    保險金0000000元之前，瀚穩公司即於99年9月6日與被告簽
    立和解書，由被告賠償瀚穩公司230萬元，並將放置於新北
    市○○區○○街1段183巷13號廠房內（不包含廠房）屬於被
    告之生財機具所有權轉讓予瀚穩公司，作為損害賠償之一部
    分，同時約定上開和解條件作為瀚穩公司本件火災事故廠房
    內所有物品之全部賠償金額，瀚穩公司不再對被告提出損害
    賠償民事訴訟等語，已如前述，顯然被保險人瀚穩公司於原
    告99年11月9日給付理賠金之前，已與被告達成和解，並已
    聲明拋棄其餘請求權，被保險人瀚穩公司對於被告之損害賠
    償請求權既已因獲得賠償及一部聲明拋棄而告消滅，嗣後原
    告雖已為理賠瀚穩公司，亦無從代位瀚穩公司向被告請求賠
    償，被保險人瀚穩公司對加害人即被告之損害賠償請求權已
    由和解成立而不存在，保險人原告自無權利可得代位行使。
四、綜上所述，本件原告爰依民法第184條、第28條，公司法第2
    3條第2項及保險法第53條之規定，請求被告連帶給付000000
    0元，及自起訴狀繕本送達之翌日起至清償日止，按年息5%
    計算之利息，為無理由，不應准許。又原告之訴既經駁回，
    假執行之聲請即失所附麗，併予駁回。
五、本件事證已臻明確，兩造所為之其他主張、陳述並所提之證
    據，經審酌後，認均與本件之結論無礙，不再一一論述，併
    予敘明。
六、訴訟費用負擔之依據：民事訴訟法第78條。
中    華    民    國    100    年    8    月    31    日
                  民事第三庭    法  官  張紫能
以上正本係照原本作成
如對本判決上訴，須於判決送達後20日內向本院提出上訴狀
中    華    民    國    100    年    8    月    31    日
                                書記官  蔡佳容